【裁判字號】    97,易,622
【裁判日期】    970528
【裁判案由】    過失傷害
【裁判全文】
臺灣板橋地方法院刑事判決               97年度易字第622號
公  訴  人  臺灣板橋地方法院檢察署檢察官
被      告  甲○○
選任辯護人  楊嘉中律師
上列被告因過失傷害案件，經檢察官提起公訴（97年度調偵字
第106號），本院判決如下：
    主  文
甲○○從事業務之人，因業務上之過失傷害人致重傷，處有期徒
刑捌月；減為有期徒刑肆月，如易科罰金，以新臺幣貳仟元折算
壹日。
    事  實
一、甲○○為址設臺北縣土城市○○路○段240巷3號昌盛電子股
    份有限公司（下稱昌盛電子公司）工程部門之維修師傅，為
    從事業務之人。於民國96年2月5日上午11時許，甲○○在上
    址公司內，指示其助理乙○○協助維修機檯、進行軸安裝至
    齒輪之工作時，本應注意乙○○為公司新進員工，欠缺危險
    認識與預知，執行工作時應注意妥善管理教導並維護其安全
    ，且明知若為敲打齒輪等機具設備之動作時，可能造成金屬
    碎屑噴濺反彈而造成人體傷害，本應設法防免金屬碎屑噴濺
    ，並配戴安全護目鏡以保護屬人體脆弱部位之眼球，故應注
    意在其附近之乙○○亦暴露金屬屑片飛散範圍內，亦有遭屑
    片反彈傷及眼睛之虞，應督導乙○○確實使用安全面罩或防
    護眼鏡，而依當時係由甲○○主導進行上揭維修、安裝工作
    ，並無緊急迫切情事等不能注意情事，甲○○竟疏未注意，
    未告知乙○○即將敲打齒輪，督促其使用安全配備，亦未設
    法防免金屬碎屑噴濺，即率然持鐵鎚敲打機檯齒輪，終因金
    屬屑片噴濺，乙○○猝不及防，亦未配戴安全護目鏡，即遭
    該噴濺之金屬屑片擊中右眼，造成乙○○右眼角膜異物併角
    膜瘢痕，嗣接受右眼角膜異物移除手術後，右眼矯正後視力
    僅餘0.16且無恢復可能，為嚴重減損其一目視能之重傷害。
二、案經乙○○訴由臺灣板橋地方法院檢察署檢察官偵查起訴。
    理  由
壹、證據能力部分：
一、證人即昌盛電子公司工程部助理張文銓、安全教育訓練人員
    郁鵬及工程部技術課課長陳宗義於檢察事務官面前之證述，
    經檢察官、被告、辯護人於本院審理時同意將該等證據資料
    列為證據調查（參見本院97年4月23日準備程序筆錄第4頁）
    ，本院審酌上開證據資料作成時之情況，並無強暴、脅迫、
    利誘、詐欺或其他不正方法等不適當之情形，爰依刑事訴訟
    法第159條之5第1項規定，均應具有證據能力。
二、亞東紀念醫院96年3月21日（乙種）診字第0960012330號診
    斷證明書1紙、臺灣大學醫學院附設醫院96年10月18日診字
    第96100246號診斷證明書1紙、臺灣大學醫學院附設醫院96
    年11月28日診字第96114700號診斷證明書1紙、亞東紀念醫
    院97年4月28日（甲種）診字第0970002064號診斷證明書1紙
    暨亞東紀念醫院97年4月28日眼科特殊檢查單影本11張，係
    從事業務之人通常業務過程所須製作之病歷所轉錄之證明文
    書（最高法院97年度台上字第666號判決參照），本院審酌
    上開證據資料並無顯有不可信之情況，爰依刑事訴訟法第
    159條之4第2款規定，認均應具有證據能力。
貳、實體部分：
一、訊據被告甲○○固不否認於伊執行職務裝修齒輪時，一般並
    無需要敲打齒輪，然一旦要敲打齒輪時，即應配戴護目鏡，
    伊於案發時執行職務過程中，並未告知乙○○伊即將敲打齒
    輪，亦未督促乙○○配戴護目鏡，即逕以鐵鎚敲打齒輪，終
    致乙○○因金屬碎屑噴濺至右眼球而受有上揭傷害等情，惟
    矢口否認有何過失情事，辯稱：伊平常口頭上都有告知乙○
    ○有關工作上應注意之安全性，拆齒輪是經常在做的工作，
    乙○○並非第一次協助伊進行拆齒輪的工作，乙○○算起來
    不是生手，當時伊拆齒輪時，有說東西可能掉下來，叫乙○
    ○退後一點，大約離伊1.5 公尺至2 公尺距離，伊做事時，
    並沒有辦法隨時注意乙○○是否會發生危險，伊平常有教導
    乙○○安全知識，如果應該要戴護目鏡的話，乙○○自己應
    該要配戴，且伊要敲打齒輪前有要求乙○○遞鐵鎚給伊，乙
    ○○應該知道伊要敲齒輪，係因乙○○自己生性懶散，未注
    意伊的動作，才導致受傷云云。經查：
（一）被告於上揭時、地，指示其助理即告訴人乙○○協助維修
      機檯、進行軸安裝至齒輪等工作，乙○○為昌盛電子公司
      內之學徒，現場只有被告與乙○○2 人等情，業據被告及
      證人張文銓供明在卷（參見96年度偵字第21356 號偵查卷
      第6 頁、96年度他字第2860號偵查卷第9頁） ，又昌盛電
      子公司規定新進員工若未上過教育訓練課程者，應由各主
      管負責教導新進員工相關安全教育課程及相關注意事項一
      節，亦有證人陳宗義及證人郁鵬證述在卷（參見96年度他
      字第2860號偵查卷第47頁、第60頁），本件乙○○係於昌
      盛電子公司安全講習後才到職，直到案發時，乙○○確實
      尚未參與安全講習課程，故乙○○之安全知識均由被告負
      責口頭教導等情，業據被告於本院審理中供述在卷（參見
      本院97年4 月23日準備程序筆錄第2 頁），是被告當時應
      係本件施作之實際現場負責人，而乙○○當時為昌盛電子
      公司內之學徒，且為被告之助理，現場又只有被告與乙○
      ○2 人，足認被告除進行現場工地安裝齒輪等工作外，並
      應注意乙○○為公司新進員工，欠缺危險認識與預知，執
      行工作時負有督促與指導乙○○工作內容與防護工作安全
      之責。
（二）次查：依照標準作業程序，安裝齒輪無法嵌合時，不要敲
      打，若一定要敲打，過程中可能會有鐵屑噴濺，依公司規
      定一定要佩帶防護眼罩等情，業據證人郁鵬證述明確（參
      見96年度他字第2860號偵查卷第60頁），證人陳宗義亦證
      稱：員工都是聽主管的指示，由主管判斷是否配戴護目鏡
      等安全設備等情（參見96年度他字第2860號偵查卷第47頁
      ），被告亦自承：其於該公司任職已有4 年之資歷，拿鐵
      鎚敲打機台齒輪時，依公司規定需要佩帶護目鏡，公司有
      發眼罩，也有教育訓練，訓練內容包括執行上開工作時應
      該戴防護眼罩等情（參見96年度他字第2860號偵查卷第11
      頁、96年度偵字第2135 6號偵查卷第6 頁），足見被告具
      有執行危險作業所應具備之安全知識，且負有督導助理之
      責。被告自承於案發時執行職務過程中，並未告知乙○○
      即將敲打齒輪，亦未督促乙○○配戴護目鏡，即逕以鐵鎚
      敲打齒輪等情，核與證人乙○○於本院審理時證稱：伊將
      手邊工具遞給被告時，被告並沒有給予任何的指示或說明
      ，且當被告把鐵鎚拿過去的時候，被告就馬上很用力地敲
      打齒輪，動作也很大，伊還來不及反應時，被告就已經敲
      了等情（參見本院97年5 月7 日審判筆錄第4 頁、第6頁
      ）大致相符，足見被告執行職務過程中，明知敲打齒輪時
      ，具有上揭之危險性，然未盡到應提醒乙○○配戴護目鏡
      ，或同時採取防免金屬碎屑噴濺之注意義務。而當時係由
      被告主導進行上揭維修、安裝工作，客觀上被告亦無緊急
      迫切情事等不能注意之情事，竟疏未注意應告知所要進行
      之動作及其危險性，並提醒乙○○配戴護目鏡，反任由乙
      ○○在未配戴安全面罩或防護眼鏡之情況下，在旁協助其
      裝卸齒輪，亦未防免金屬碎屑噴濺，即率以鐵鎚敲打齒輪
      ，致金屬屑片噴濺乙○○右眼，被告顯已違反注意義務，
      其執行業務具有過失，已屬灼然。
（三）乙○○因遭被告敲打之金屬碎屑噴濺，造成其右眼角膜內
      異物併角膜瘢痕，嗣後接受右眼角膜異物移除手術後，右
      眼視力嚴重減損，矯正後視力僅餘0.16，且無恢復可能，
      而致重傷害，此有亞東紀念醫院97年4 月28日（甲種）診
      字第0970002064號診斷證明書1 紙暨亞東紀念醫院97年4
      月28日眼科特殊檢查單影本11張附卷可稽，被告執行業務
      過失與乙○○所受上開傷害間，亦顯有相當因果關係。
（四）被告固辯稱：伊平常口頭上都有告知乙○○有關工作上應
      注意之安全性，拆齒輪是經常在做的工作，乙○○並非第
      一次協助伊進行拆齒輪的工作，乙○○算起來不是生手，
      如果應該要戴護目鏡的話，乙○○自己應該要配戴，當時
      伊拆齒輪時，有叫乙○○退後一點云云；選任辯護人則以
      ：乙○○進入昌盛電子公司已進入6 個月，且為德霖技術
      學院夜間部機械科二年級學生，應知悉對於拆卸齒輪、敲
      打機械，具有危險性，此為一般人均知之常識，乙○○配
      有護目鏡及手套等配備，竟不配戴護目鏡，況且被告當時
      有要求乙○○退後1.5 公尺至2 公尺，平常乙○○懶散成
      性，並沒有聽被告的指揮而退後，假使乙○○當時有聽被
      告的話退後，就不會有本案的發生，又乙○○應被告要求
      將鐵鎚交與被告，應知悉被告要以鐵鎚敲打齒輪，乙○○
      自工具袋拿出鐵鎚應有1 分鐘時間可以為工作安全注意之
      防範，且乙○○於本院審理時自承：工作時未專心，亦未
      注意及正視被告工作進行狀態等語，顯見被告並無過失，
      縱被告有過失，乙○○亦與有重大過失，應負三分之二與
      有重大過失責任云云置辯。惟查：被告既自承當時沒有叫
      乙○○戴護目鏡，因為當時伊沒有想到要去敲打齒輪，因
      為一般裝齒輪時，沒有必要敲打齒輪，而當時只是一下子
      的時間，所以就沒有想那麼多，就直接拿起鐵鎚敲下去等
      情（參見本院97年5 月7 日審判筆錄第3 頁），被告於案
      發時顯未告知乙○○即將敲打齒輪，且依被告自承一般從
      事裝齒輪作業時，並不需要敲打齒輪，佐以被告自承當時
      只是一下子的時間，所以就沒有想那麼多，就直接拿起鐵
      鎚敲下去乙節，被告顯然並無細想，亦未告知、警告他人
      ，即逕自為敲打動作，即令乙○○並非生手，亦難隨時預
      測被告後續行動，而能於瞬間戴妥護目鏡；至被告告知乙
      ○○工作時必須退後一點，係因為拆齒輪時，齒輪有可能
      會掉下來而砸到乙○○，且齒輪旁邊有很多東西，齒輪掉
      下來時可能會撞擊到其他東西而反彈，被告並未告知當時
      裝卸齒輪時要敲打齒輪一節，業據被告陳述明確（參見本
      院97年4 月23日準備程序筆錄第3 頁），業如前述，乙○
      ○並不知悉交付鐵鎚給被告，被告會用以敲打齒輪，而被
      告亦未告知將以鐵鎚敲打齒輪，故乙○○協助被告安裝齒
      輪時，僅知悉齒輪或其他東西可能會掉下來而被砸到之危
      險，並無從知悉被告會以鐵鎚敲打齒輪而產生飛散之金屬
      屑片，遭屑片反彈傷害之危險；至選任辯護人固引用乙○
      ○於本院審理時所稱：「通常我的眼神不是很認真的看著
      被告的方向，但我會注意被告跟我說的每句話」之證詞，
      指摘乙○○工作時未專心，亦未注意及正視被告工作進行
      狀態，應自負重大過失責任云云，除有斷章取義之嫌外，
      本案顯係因乙○○眼睛直接面對金屬碎屑噴濺來源而致傷
      ，辯護人執此辯解，仍屬無據。況按刑法上所謂「過失」
      ，係指行為人雖非故意，但按其情節應注意並能注意而不
      注意者而言，即令乙○○確實與有過失，然僅為民事損害
      賠償責任之抗辯事由，仍無法減免行為人在不超越社會相
      當性範圍應有之注意義務，且刑事責任係對於反社會行為
      所加之公法上制裁，不若民事責任係專以填補損害為目的
      ，因此並無允許依過失相抵之理論，而消長已發生刑事責
      任之餘地，是以被告仍難辭過失之責，被告暨其辯護人前
      揭所辯，仍不足形成合理懷疑，而推翻本院前揭認定。
（五）至選任辯護人另辯稱：乙○○所提出之亞東紀念醫院96年
      3 月21日（乙種）診字第096 0012330 號診斷證明書，其
      上載乙○○之右眼視力為0.1 ，另依臺灣大學醫學院附設
      醫院96年11月28日診字第96114700號診斷證明書1 紙，乙
      ○○之視力右眼為萬國視力表0.15，均無「右眼視力完全
      喪失且無法恢復之記載」，且乙○○於96年2 月5 日右眼
      受傷後，自96年2 月13日至96年5 月17日止，仍繼續在公
      司上班，實際並無不能工作之情形，故被告縱有犯罪，亦
      係刑法第284 條第2 項前段之普通業務過失傷害罪云云。
      然按重傷係指毀敗或嚴重減損一目或二目之視能，刑法第
      10 條 第4 項第1 款定有明文，經查：本件乙○○於96年
      2 月5 日受傷後，接受亞東紀念醫院之右眼角膜異物移除
      手術，於96年2 月14日治療終止，右眼矯正視力僅餘0.1
      ，且無復原希望等情，有亞東紀念醫院96年3 月21日（乙
      種）診字第0960012 3 30號診斷證明書1 紙附卷可稽，乙
      ○○復於同年10月18日至臺灣大學醫學院附設醫院眼科門
      診就診，傷口雖已穩定，惟視力無法再恢復，同年11月28
      日接受該院測盲檢查，右眼最佳矯正視力為萬國視力表僅
      餘0.15一節，有臺灣大學醫學院附設醫院96年10月18日診
      字第96100246號診斷證明書1 紙及96年11月28日診字第
      96114700號診斷證明書1 紙在卷可按，乙○○復於97年4
      月28日回亞東紀念醫院就診，經診斷結果，其右眼殘廢、
      右眼角膜內異物併角膜瘢痕，最佳矯正視力右眼仍僅為
      0.16，且無復原希望之事實，亦有亞東紀念醫院97年4 月
      28日（甲種）診字第0970002064號診斷證明書1 紙暨亞東
      紀念醫院97年4 月28日眼科特殊檢查單影本11張在卷可查
      ，由此觀之，乙○○係經亞東紀念醫院與臺灣大學醫學院
      附設醫院不同醫師之診斷，依各自專業以不同之檢測方式
      判斷矯正後視力，致有不同診斷結果，然其間差異甚微，
      並無嚴重瑕疵至無可採認，為有利於被告，爰認定乙○○
      所檢測之矯正後視力為0.16。然此檢測之視力並非乙○○
      之裸視視力，而係矯正後之視力，足認乙○○之視力已達
      嚴重減損一目之視能之程度，且乙○○之治療期間已長達
      一年，並無顯著改善，上開3 份之診斷證明書均記載乙○
      ○之視力無復原希望等情，依上揭法條規定，核屬重傷，
      已屬灼然，是被告暨選任辯護人上揭所辯，應係曲解法條
      文義，而有誤會。
（六）綜上所述，被告案發當時未避免金屬碎屑噴濺，亦未告知
      即將敲打齒輪，指示乙○○配戴護目鏡以維護安全，被告
      執行職務，顯有過失，被告上揭所辯，顯係卸責之詞，不
      足採信。本案事證已臻明確，被告犯行洵堪認定，自應依
      法論科。至被告暨選任辯護人嗣後辯稱乙○○仍可工作、
      上課並騎乘機車等情，聲請勘驗錄影光碟，以證明乙○○
      視力並無減損云云，然被害人是否可憑一目繼續生活作息
      ，顯與本案前揭認定無關，爰認此部分聲請核無必要，附
      此指明。
二、核被告所為，係犯刑法第284 條第2 項後段之業務過失致重
    傷罪。爰審酌被告身為上開工程現場之實際施作人與負責人
    ，乙○○為協助被告工作之學徒，被告應負責該工程之施工
    及維護乙○○之人身安全，詎仍疏未注意本案工程之標準作
    業程序並配戴護目鏡等節，致乙○○右眼視力遽遭難以回復
    之嚴重減損，足以造成嚴重不便，並增加日後生活危險，可
    能影響求學、就業，案發後推諉卸責，進而指摘被害人人格
    ，更加深被害人所受痛苦，終未能達成和解，本院因此認為
    ，被告固無據實陳述之義務，然其缺乏為自己行為負責之觀
    念，自應施以相當之刑罰，以謀收教化之效，復參酌被告過
    失輕忽之程度、案發時之狀況等一切情狀，量處如主文所示
    之刑，以資懲儆。末查被告犯罪後，中華民國九十六年罪犯
    減刑條例經總統於96年7 月4 日公布，並自同年月16日起生
    效施行，核本件被告之犯罪時間、罪名等項，均合於該條例
    所定之減刑條件，爰依該條例第2 條第1 項第3 款規定減其
    宣告刑二分之一，並諭知易科罰金之折算標準。
據上論斷，應依刑事訴訟法第299 條第1 項前段，刑法第284 條
第2 項後段前段，刑法施行法第1 條之1 ，中華民國九十六年罪
犯減刑條例第2 條第1 項第3 款、第7 條、第9 條，判決如主文
。
本案經檢察官靳開聖到庭執行職務。
中    華    民    國    97    年    5    月    28    日
                  刑事第三庭  法  官  王偉光
以上正本證明與原本無異
如不服本判決應於送達後10日內向本院提出上訴狀
                              書記官  陳宥伶
中    華    民    國    97    年    5     月    29    日
附錄本案論罪科刑法條全文：
中華民國刑法第284條
（過失傷害罪）
因過失傷害人者，處6 月以下有期徒刑、拘役或5 百元以下罰金
，致重傷者，處1 年以下有期徒刑、拘役或5 百元以下罰金。
從事業務之人，因業務上之過失傷害人者，處1 年以下有期徒刑
、拘役或1 千元以下罰金，致重傷者，處3 年以下有期徒刑、拘
役或2 千元以下罰金。


司法院資訊處製作；財團法人民間司法改革基金會備份。
